【裁判字號】    97,上訴,5281
【裁判日期】    980122
【裁判案由】    強盜等
【裁判全文】
臺灣高等法院刑事判決                97年度上訴字第5281號
上  訴  人  臺灣板橋地方法院檢察署檢察官
被      告  戊○○
指定辯護人  本院公設辯護人陳德仁
上列上訴人因被告強盜等案件，不服臺灣板橋地方法院96年度訴
緝字第142號，中華民國97年8月14日第一審判決（起訴案號：臺
灣板橋地方法院檢察署88年度偵字第6070、8548號），提起上訴
，本院判決如下：
    主  文
上訴駁回。
    理  由
一、公訴意旨略以：潘吉田（同案被告，經原審判決無罪在案）
    、韓桑疇（同案被告，通緝中）與化名「李榮華」之被告戊○○三人，因見丁○○、乙○○在泰國曼谷所經營之聯合水
    產股份有限公司（下稱聯合公司）養殖甲魚（鱉）有利可圖
    ，竟起覬覦之心，共謀意圖為自己不法之所有，於民國88年
    2 月5日，由韓桑疇、戊○○夥同2、30名泰籍男子執持槍械
    至泰國披集府（PICHIT）聯合公司之養鱉場，將養殖工人丙○○、甲○○及泰籍女會計等人強行押走，並予私行拘禁。
    嗣將養殖場內之幼鱉、鱉苗、鱉卵等全部載至戊○○在斑馬
    扣（譯音）之住處內，潘吉田則在該處共同搬運；其等將丙○○、甲○○拘禁至同年月8日始予放行，因認被告戊○○
    涉犯廢止前之懲治盜匪條例第3條第1項第3款之盜匪罪嫌及
    刑法第302條之私行拘禁罪嫌（起訴書誤載為刑法第301條第
    1 項，惟檢察官已於原審審理時陳明更正為刑法第302條之
    私行拘禁罪嫌）云云。
二、按犯罪事實應依證據認定之，無證據不得認定犯罪事實；又
    不能證明被告犯罪者，應諭知無罪之判決，刑事訴訟法第15
    4條第2項、第301條第1項分別定有明文。又檢察官就被告犯
    罪事實，應負舉證責任，並指出證明之方法，刑事訴訟法第
    161條第1項定有明文。因此，檢察官對於起訴之犯罪事實，
    應負提出證據及說服之實質舉證責任。倘其所提出之證據，
    不足為被告有罪之積極證明，或其闡明之證明方法，無從說
    服法官以形成被告有罪之心證，基於無罪推定之原則，自應
    為被告無罪判決之諭知（參考最高法院92年台上字第128 號
    判決）。次按被害人之為證人，與通常一般第三人之為證人
    不侔；被害人就被害經過所為之陳述，其目的在於使被告受
    刑事訴追處罰，與被告處於絕對相反之立場，其陳述或不免
    渲染、誇大。是被害人縱立於證人地位具結而為指證、陳述
    ，其供述證據之證明力仍較與被告無利害關係之一般證人之
    陳述為薄弱。從而，被害人就被害經過之陳述，除須無瑕疵
    可指，且須就其他方面調查又與事實相符，亦即仍應調查其
    他補強證據以擔保其指證、陳述確有相當之真實性，而為通
    常一般人均不致有所懷疑者，始得採為論罪科刑之依據，非
    謂被害人已踐行人證之調查程序，即得恝置其他補強證據不
    論，逕以其指證、陳述作為有罪判決之唯一證據（參照最高
    法院95年度台上字第6017號判決意旨）。
三、檢察官指被告戊○○涉犯懲治盜匪條例第3條第1項第3款之
    盜匪罪嫌及刑法第302條之私行拘禁罪嫌，無非是以告訴人
    丁○○、乙○○之指訴及被害人丙○○、陳宏忠關於遭押禁
    過程之陳述為其論據。訊據被告戊○○固坦承上揭妨害自由
    之事實，惟堅決否認有強盜之犯行，並辯稱：丁○○、楊日
    堂、乙○○及潘吉田在泰國，與泰國籍人士韓桑疇共同出資
    籌組聯合公司，由台、泰雙方股東各分伊百分之5股權，委
    託伊統籌聯合公司之開發及經營事宜，期間因聯合公司積欠
    當地泰籍人士土地開發費用約新臺幣3、4百萬元，因泰籍債
    主未獲清償，遂於案發當日帶集眾人至聯合公司將現場人員
    押走，將渠等帶至伊住處，準備拿取聯合公司之水產抵償，
    經上開泰籍人士聯絡泰籍股東韓桑疇到場清點抵償之水產數
    量無誤，始將渠等釋放，故本件非強盜取財，伊並無與其他
    人有強盜之犯意聯絡等語。經查：
  (一)被告有於前揭時地夥同上開泰籍男子將聯合公司甲魚養殖場
    內之幼鱉載至被告位在斑馬扣（譯音）之住處包裝出售，並
    強行押走聯合公司甲魚養殖場員工丙○○、甲○○等人，並
    拘禁於被告上開住處，直至同年月8日始予放行等情，業據
    被告於本院準備程序坦承不諱（見本院卷第28頁），並經證
    人即聯合公司員工丙○○、甲○○於原審審理時分別證述綦
    詳（見原審卷第88頁至第94頁、第95頁至第100頁），堪信
    為真實。至證人丙○○雖證稱伊係遭上開泰國籍男子持槍枝
    強押至被告住處，伊有看到該槍枝打開後有子彈在內云云（
    見原審卷第90頁、第93頁）；證人甲○○則證稱伊當天很害
    怕，因為人很多，又有槍云云（見原審卷第98頁）。然證人
    甲○○亦於原審審理時證稱：「（這些泰國人有無帶槍械？
    ）我被押上車時，我有被東西抵住」、「（幾個人拿槍？）
    我沒有看到幾人拿槍，是有一個人從我背後抵住，推我上車
    」等語（見原審卷第96頁），顯見證人甲○○並未親眼看到
    被告或其他同夥泰籍人士有持槍情形，是其證稱當天有槍，
    即難採信。又證人丙○○、甲○○並未目睹有人開槍一節，
    亦據證人丙○○、甲○○於原審審理時證述明確（見原審卷
    第93頁、第100頁）。且如丙○○有看到槍枝，則甲○○自
    無不能見到之理，況本案並未扣得任何槍枝以供鑑定有無殺
    傷力，兼之被告亦堅決否認其與同夥泰籍男子有於前揭時地
    持有槍枝，自難僅憑證人丙○○之單一證詞遽認被告為前揭
    強行拘禁犯行時，係持有可發射子彈具有殺傷力之槍枝。又
    依證人丙○○於原審審理時所述：「（你被押在被告住處時
    ，有無看到何情形？）我被押的時候，從縫隙中看到一大堆
    人在處理大小隻的鱉，我猜這些鱉就是從我們養殖場來的，
    因為那地方只有我們那裡有養鱉」，及證人甲○○於原審審
    理時所述：「（你被關起來後，有無看到何情形？）我看到
    很多人在外面包裝鱉」、「（有無人在養鱉場抓鱉？）我已
    經被押走，沒有看到」等語（見原審卷第91頁、第96頁），
    並未提及有鱉苗、鱉卵；況證人即同案被告潘吉田於警詢時
    證稱：「我是大約88年2月4日或5日清晨2、3點左右由李榮
    華（被告）載我到他家去住（位於披集府），我就在他家休
    息，隔天上午9時許我睡醒以後，看見廣場上停了一部卡車
    及約30餘個保麗龍包裝箱，我站了一會兒，李榮華回來時看
    見我，就告訴我說：『韓桑疇說飼料不夠，所以要撈一些鱉
    去賣』，後來我就看見有工人以小貨車載運鱉進來，我趨前
    去看，都是小鱉，我問李榮華說為何捉小鱉，他說要賣，我
    說這麼小怎麼能賣，他說沒辦法，撈到的就是這麼小……」
    等語在卷（見88偵字第6070號影卷第10頁反面），是依證人
    潘吉田所見，被告於前揭時地取走應屬幼鱉。而證人即上開
    養殖場股東丁○○於原審審理時證稱：「（事情發生後，你
    有無回去泰國看過？）我聽說戊○○拿槍在等我，所以我不
    敢回去」、「（現在鱉場是否還在？）不知道」等語（見原
    審卷第104頁）；及證人即上開養殖場股東乙○○於原審審
    理時證稱：「（你後來有無回去泰國處理事情？）我們有去
    曼谷，沒有去案發地」、「（該養鱉場是否還在？）我不知
    道。我沒有去看過養鱉場」等語（見原審卷第107頁），足
    見證人丁○○、乙○○案發時均未在現場而嗣後亦均未再回
    到上開養殖場清點前揭時地遭被告取走之魚產究竟為何。是
    依告訴人丁○○、乙○○之指訴及證人丙○○、甲○○所述
    ，自難證明被告於前揭地亦有取走該養殖場之鱉苗、鱉卵。
  (二)又案外人韓桑疇有參與前揭被告取走聯合公司養殖場幼鱉出
    售之情，已據(1)證人潘吉田於警詢中證稱：「……載運小鱉
    來，至天黑止，次日上午11時許韓桑疇的司機到了李榮華的
    家等候中型貨車，韓的司機就告訴我等一下和他一起搭貨車
    回曼谷。貨車到了之後，他們就把前兩天撈的小鱉裝上車。
    下午一時許裝貨完畢我們就出發了，下午7、8時許抵達曼谷
    後，韓的司機打電話給韓桑疇，他們約在某個加油站等候，
    我們到了加油站後，不久韓桑疇也到了，我就換搭韓桑疇的
    車和他一起去他朋友家……」；(2)證人丙○○於原審審理時
    證稱：「（你在那裡時，有無看到姓韓的泰國人在場？）有
    看到」等語甚明（見88偵字第6070號影卷第11頁、原審卷第
    91 頁）。又綜觀(1)證人丙○○於原審審理時證稱：「（那
    家養鱉場有幾個股東？）四個股東，楊日堂、丁○○、乙○○、姓韓的泰國人」（見原審卷第88頁）；(2)證人甲○○於
    原審審理時證稱：「（有無泰國老闆？）應該有」、「（有
    無姓韓的泰國老闆？）他們有說」（見原審卷第97頁）；(3)
    證人丁○○於原審審理時所述：「（你們有幾個股東？）乙○○、楊日堂、姓韓的泰國人就是韓桑疇」、「（你和楊日
    堂、乙○○、韓桑疇的股份？）我和楊日堂、乙○○的股份
    都是一樣的。臺灣人百分之49的股份，泰國人百分之51的股
    份，這是公司要成立的登記方式，實際上出資是大家平分，
    但韓桑疇、曾蔚鵬的實際出資額都不足」（見原審卷第101
    頁至第102頁）；(4)證人乙○○於原審審理時證稱：「股東
    有我、丁○○、楊日堂、一位姓曾的，名義上還有一個姓韓
    的泰國人……」（見原審卷第105頁）等語。再參以告訴人
    丁○○所提出卷附之「聯合水產股份有限公司股東會議記錄
    」所載：「日期：西元一九九九年一月十三日(1)韓先生（指
    韓桑疇）開立伍拾萬泰銖現金支票，日期一月十四日，由曾
    蔚鵬領到工地使用。(2)如果韓先生於一月廿二日能夠將股金
    補齊，公司股份就照原先議定，台方、泰方各佔45%股份（
    阿新佔10%）。(3)如果韓先生於一月廿二日無法將股金補齊
    ，則韓先生投入公司的股金，就於甲魚收成之後，如數加紅
    利歸還。不能中途退還。(4)如果韓先生能夠補齊股金，為了
    補償先前股金延遲到位。願意在補齊股金後，再另外貸款給
    公司壹佰萬泰銖，不計利息，於甲魚收成後退還。(5)如果韓
    先生確定投入股金，則公司人事佈局如下：董事長：韓先
    生總經理：曾蔚鵬副董事長：楊日堂、丁○○、曾武吉
    副總經理：海外部買賣乙○○、國內部買賣李榮華（即被
    告）、現場技術甲○○」等語（見原審88年度訴字第1538號
    影印卷第11頁）。足知韓桑疇應係聯合公司股東無訛。且被
    告受僱於丁○○而有參與聯合公司上開養殖場之開發，負責
    採購飼料，亦據證人丙○○、丁○○、乙○○於原審審理時
    證述在卷（見原審卷第89頁、第101頁、第105頁）。而依(1)
    證人丁○○於原審審理時證稱：「（當時一開始開發養鱉場
    時，是誰先拿錢出來？）臺灣人先拿錢出來。一開始不成功
    ，後來被告帶我們去他太太家附近的土地去看。時間太久，
    我記不得了」、「（你們第一次開發不成功時，是否損失泰
    幣三百多萬元？）我忘記了」、「（你和楊日堂、乙○○是
    否要負責從臺灣運鱉苗過去？）是；（是否用鱉苗來抵作出
    資額？）是」、「（你們出的鱉苗或鱉卵，韓桑疇是否曾經
    認為你們報價過高而鬧過口角？）是被告向韓桑疇講，韓桑
    疇才說我們鱉苗報價過高」（見原審卷第102頁至第103頁）
    ；(2)證人乙○○於原審審理時具結證稱：「（開發時是否曾
    經失敗一次？）是」（見原審卷第105頁）等語，可見本案
    發生前上開養殖場之最初開發並不成功，韓桑疇曾對告訴人
    丁○○、乙○○抵作出資額之鱉苗報價有過質疑。另證人潘
    吉田亦於警詢中證稱：「韓桑疇說飼料不夠，所以要撈一些
    鱉去賣」等語在卷（見88偵字第6070號影卷第10頁反面）。
    綜上，足徵被告辯稱因伊處理聯合公司養殖場對外事宜，所
    以泰國當地債權人都是找伊要債，且是韓桑疇決定要以該養
    殖場之幼鱉出售抵債等語，非屬無稽。足證丁○○等與韓桑
    疇等股東間對於投資及出資意見，彼此之間尚有債務糾紛無
    誤，被告辯稱強擄幼鱉係股東韓桑疇稱要還債等語，應非無
    據。而證人丁○○、乙○○非僅案發迄今對於渠等出資額為
    何，始終無法明確陳述或提出證明（見原審卷第102頁至第
    103頁、第106頁），更未能說明聯合公司資產狀況，是渠等
    於原審審理時證稱聯合公司未積欠當地泰籍人士款項云云，
    自難採信。故告訴人丁○○、乙○○指稱被告於前揭時地取
    走聯合公司水產出售係出於意圖為自己或第三人不法之所有
    云云，並無何補強證據可資證明。
  (三)按刑法上之強盜罪，以有為自己或第三人不法所有之意圖為
    構成要件之一，若奪取財物係基於他種目的，而非出於不法
    所有之意思者，縱其行為違法，要不成立強盜罪（最高法院
    21年上字第18號判例參照）。本件既無從證明被告與韓桑疇
    等人係為自己或第三人不法所有之意圖而強盜聯合公司之上
    開水產，即難逕以強盜罪相繩。
四、綜上所述，公訴及上訴意旨所指事證，不能使本院形成被告
    犯有強盜罪之確信。此外，復查無其他積極證據，足資證明
    被告有何被訴強盜罪犯行。揆諸首揭說明，自屬不能證明被
    告犯罪。次按行為之處罰，以行為時之法律有明文規定者為
    限，刑法第1條前段定有明文。又依刑法第11條前段及第5條
    、第6條、第7條規定，中華民國人民在中華民國領域外犯刑
    法第5、6條以外其最輕本刑為3年以上有期徒刑以外之罪者
    ，不適用之。易言之，此種行為係屬不罰，如經起訴，應為
    無罪之判決（最高法院81年台上字第1413號判決意旨參照）
    。本件被告犯有妨害自由犯行，已如前述，惟其法定最輕本
    刑均為罰金，且係在中華民國領域外之泰國地區犯罪，依前
    開說明，被告之行為不罰，自應諭知無罪之判決。原審因而
    以不能證明被告犯罪，而為被告無罪之諭知，核無違誤。檢
    察官上訴意旨，猶以證人丁○○、乙○○於原審審理中一致
    證稱聯合公司未積欠當地泰籍人士任何費用，韓桑疇未實際
    出資入股，渠等所運送之鱉苗也未低價高報，且依聯合公司
    股東會議紀錄所載，韓桑疇並未投入股金，故案發時聯合公
    司之董事長並非韓桑疇，總經理亦非曾蔚鵬，本件無債務糾
    紛；且依證人丁○○、甲○○於原審審理時所述，渠等遭強
    盜損失約1500萬元以上，縱以有低價高報情形，損失亦有達
    500萬元至750萬元，而以幼鱉計價，則損失金額更高。又依
    被告於原審審理時所述積欠當地泰籍人士之費用僅約64萬元
    至82萬元，遠低於上開幼鱉損失，顯係被告夥同韓桑疇等人
    意圖為自己或他人不法之所有，共同持槍強盜聯合公司水產
    為由，指摘原判決不當，提起上訴，為無理由，應予駁回。
據上論斷，應依刑事訴訟法第368條，判決如主文。
本案經檢察官李叔芬到庭執行職務。
中    華    民    國    98    年    1    月     22    日
                  刑事第二十二庭審判長法  官  何菁莪
                                      法  官  江振義
                                      法  官  李麗珠
以上正本證明與原本無異。
如不服本判決，應於收受送達後10日內向本院提出上訴書狀，其
未敘述上訴之理由者並得於提起上訴後10日內向本院補提理由書
（均須按他造當事人之人數附繕本）「切勿逕送上級法院」。
                                      書記官  陳禹任
中    華    民    國    98    年    2     月    2     日


司法院資訊處製作；財團法人民間司法改革基金會備份。
